【裁判字號】    99,交訴,85
【裁判日期】    990819
【裁判案由】    公共危險等
【裁判全文】
臺灣板橋地方法院刑事判決              99年度交訴字第85號
公  訴  人  臺灣板橋地方法院檢察署檢察官
被      告  甲○○
上列被告因公共危險等案件，經檢察官提起公訴（99年度偵字第
4170號），本院判決如下：
    主  文
甲○○因過失致人於死，處有期徒刑拾月。
甲○○被訴肇事逃逸部分，無罪。
    事  實
一、甲○○未考領有普通小型車駕駛執照，緣甲○○受僱於丁○○之夫，擔任工地臨時工，負責搬運工地物品及清掃工地之
    工作，於民國99年1 月21日，甲○○向丁○○借用丁○○之
    父譚坤星所有之車號V4-8753 號自用小貨車以搬運私人用鞋
    櫃，用畢，於99年1 月21日晚間，甲○○即無照駕駛車號V4
    -8753 號自用小貨車自臺北縣新莊市○○街109 號6 樓B2室
    住處出發，沿臺北縣新莊市○○街往民樂街方向行駛，欲前
    往臺北縣林口鄉之丁○○住處歸還該車，於同日晚間11時34
    分許，行經臺北縣新莊市○○街與復興路口左轉復興路（往
    思源路方向）時，本應注意汽車行駛時，駕駛人應注意車前
    狀況，並隨時採取必要之安全措施，且依當時天候晴，夜間
    有照明光線，路面乾燥、無缺陷、無障礙，視距良好，並無
    不能注意之情事，適有陳美惠步行於上揭交岔路口行人穿越
    道上欲穿越復興路（民樂街往福樂街方向），竟疏未注意車
    前狀況，其所駕駛之車號V4-8753 號自用小貨車車頭正面偏
    左側遂直接撞擊陳美惠，致陳美惠倒地，受有頭部外傷、顱
    骨骨折併右側硬腦膜下出血及嚴重腦水腫等傷害，經警據報
    前往現場處理，並將陳美惠送往衛生署臺北醫院急救，陳美
    惠仍於99年1 月23日下午4 時20分許，因中樞神經衰竭不治
    死亡。而甲○○肇事後，雖有下車查看，並在路人乙○○報
    警時協助查看現場門牌號碼以告知警方現場位置，惟並未等
    候警方前往現場處理，即在告知乙○○記下其車號後先行離
    去。嗣經警調閱肇事現場附近路口監視錄影畫面查知可疑肇
    事車輛之車號，經通知車主後，甲○○始於99年1 月22日下
    午7 時32分許，自行至臺北縣政府警察局新莊分局新莊派出
    所製作筆錄。
二、案經臺灣板橋地方法院檢察署檢察官相驗後簽分偵查起訴。
    理  由
壹、有罪部分：
一、證據能力方面：
  (一)按被告以外之人於審判外之言詞或書面陳述，除法律有規定
    者外，不得作為證據，刑事訴訟法第159 條固定有明文。惟
    被告以外之人於審判外之陳述，雖不符同法第159 條之1 至
    之4 之規定，而經當事人於審判程序同意作為證據，法院審
    酌該言詞陳述或書面陳述作成時之情況，認為適當者，亦得
    為證據。查證人乙○○於警詢中之證述，為審判外之陳述而
    屬傳聞證據，且不符刑事訴訟法第159 條之3 之規定，惟公
    訴人、被告甲○○就前開審判外之陳述，於本院審理中均表
    示同意引為證據，而本院審酌其陳述作成時之情況，核無違
    法取證及證明力明顯過低之瑕疵，亦認以之作為證據為適當
    ，故依前開規定，證人乙○○於警詢中之陳述，自得為證據
    。
  (二)次按被告以外之人於偵查中向檢察官所為之陳述，除顯有不
    可信之情況者外，得為證據，刑事訴訟法第159 條之1 定有
    明文。查，證人乙○○於偵查中所為之陳述，業經具結，且
    無顯不可信之情形，自亦得為證據。
  (三)另本件認定事實所引用之卷內其餘所有卷證資料，並無證據
    證明係公務員違背法定程序所取得，公訴人、被告於審判程
    序中復未於言詞辯論終結前表示異議，且表示沒有意見，均
    認有證據能力，核先敘明。
二、上揭犯罪事實，業經被告於本院準備程序及審理中坦承不諱
    ，核與證人即報案人乙○○於警詢、偵查中及證人即到場處
    理之員警丙○○於本院審理中之證述情節相符，並有車號V4
    -8753 號自用小貨車行車執照1 份、現場監視錄影光碟翻拍
    照片8 張、現場照片4 張、車號V4-8753 號自用小貨車照片
    14張、被害人陳美惠所著衣物照片6 張、道路交通事故現場
    圖1 紙、道路交通事故調查報告表(一)、(二)各1 紙、現場勘查
    報告1 份及現場勘查照片共64張附卷可稽，而被害人陳美惠
    因本件交通事故，受有頭部外傷、顱骨骨折併右側硬腦膜下
    出血及嚴重腦水腫等傷害，經送往衛生署臺北醫院急救，仍
    於99年1 月23日下午4 時20分許，因中樞神經衰竭不治死亡
    一情，亦有衛生署臺北醫院診斷證明書1 紙在卷可佐，復經
    檢察官督同檢驗員相驗屬實，製有勘驗筆錄、相驗屍體證明
    書、檢驗報告書等件在卷可稽。按汽車行駛時，駕駛人應注
    意車前狀況，並隨時採取必要之安全措施，道路交通安全規
    則第94條第3 項定有明文，被告對於上開規定自應知之甚詳
    ，並確實遵守，而被告行經臺北縣新莊市○○街與復興路口
    左轉復興路時，竟疏未注意車前狀況，撞擊前方步行於上揭
    交岔路口行人穿越道上欲穿越復興路（民樂街往福樂街方向
    ）之被害人陳美惠，致被害人陳美惠倒地受傷送醫後不治而
    死亡，其駕駛行為具有過失，至為灼然，且其過失行為與被
    害人陳美惠之死亡結果間具有相當因果關係，亦堪認定。事
    證明確，被告犯行，已堪認定，應依法論科。
三、按「刑法上所謂業務，係指個人基於其社會地位繼續反覆所
    執行之事務，包括主要業務及其附隨之準備工作與輔助事務
    在內。此項附隨之事務，並非漫無限制，必須與其主要業務
    有直接、密切之關係者，始可包含在業務概念中，而認其屬
    業務之範圍。上訴人以養豬為業，其主要業務似係從事豬隻
    之生產、養殖、管理、載運、販賣等工作，倘上訴人並非經
    常駕駛小貨車載運豬隻或養豬所需之飼料等物，以執行與其
    養豬業務有直接、密切關係之準備工作或輔助行為，僅因欲
    往豬舍養豬，單純以小貨車做為其來往豬舍之交通工具，自
    不能謂駕駛小貨車係上訴人之附隨事務。」最高法院89年台
    上字第8075號判例意旨可資參照。查，被告於肇事時係受僱
    於丁○○之夫擔任臨時工，工作內容為搬運工地內之物品及
    清掃工地，並不包括開車載東西至工地或自工地載東西離開
    ，而車號V4-8753 號自用小貨車平日係供丁○○之夫使用，
    99年1 月21日當日被告係向丁○○借用車號V4-8753 號自用
    小貨車以搬運個人鞋櫃，用畢，在準備將車號V4-8753 號自
    用小貨車開回丁○○位於臺北縣林口鄉住處途中始發生本件
    交通事故等情，迭經被告於警詢及本院審理中供明確，且觀
    諸本件交通事故發生之時間乃99年1 月21日晚間11時34分許
    ，已係深夜時分，顯非一般工作之時間，肇事地點即臺北縣
    新莊市○○街與復興路口亦恰在被告當時之住處即臺北縣新
    莊市○○街109 號6 樓B2室附近，足徵被告上開供述情節非
    虛，此外，亦無其他事證足資認定被告係以駕駛為其主要業
    務或附隨業務，自應為有利被告之認定。是核被告所為，應
    係犯刑法第276 條第1 項之過失致人於死罪，公訴意旨漏未
    斟酌上情，認被告所犯係刑法第276 條第2 項之業務過失致
    人於死罪，容有未洽，惟其起訴之基本事實同一，本院自應
    予審理，並變更其起訴法條。又被告無駕駛執照駕車，行經
    行人穿越道不依規定讓行人優先通行，因而致人死亡，應依
    道路交通管理處罰條例第86條第1 項之規定，加重其刑。爰
    審酌被告參與道路交通，本應確實遵守交通規則以維護自身
    及其他用路人之安全，竟無照駕車，且疏未注意車前狀況而
    肇事，並致被害人陳美惠死亡，對被害人之家屬造成無可彌
    補之傷害，迄未與被害人家屬達成和解，兼衡其過失程度，
    犯罪後坦承犯行之態度等一切情狀，量處如主文所示之刑，
    以資懲儆。
貳、無罪部分：
一、公訴意旨略以：被告於上揭時地肇事後，明知已駕駛動力交
    通工具肇事致人傷亡，下車查看後，並未採取救護或其他必
    要措施，復未向警察機關報告，旋即駕車逃逸，因認被告另
    涉有刑法第185 條之4 之肇事逃逸罪嫌。
二、按犯罪事實應依證據認定之，無證據不得認定犯罪事實；又
    不能證明被告犯罪者，應諭知無罪之判決；刑事訴訟法第15
    4 條第2 項、第301 條第1 項分別定有明文。另按認定犯罪
    事實應憑積極證據，倘積極證據不足以為不利於被告事實之
    認定時，即應為有利被告之認定，更不必有何有利之證據，
    最高法院30年上字第816 號著有判例，所謂「積極證據足以
    為不利被告事實之認定」，依據同院76年臺上字第4986號判
    例意旨，係指據為訴訟上證明之全盤證據資料，在客觀上已
    達於通常一般之人均不致於有所懷疑，而得確信被告確曾犯
    罪之程度；若未達到此一程度，而有合理懷疑之存在時，即
    無從為被告有罪之確信。次按刑法第185 條之4 駕車肇事逃
    逸罪，其客觀構成要件為行為人駕駛動力交通工具，肇事且
    致人死傷而逃逸，主觀要件則須行為人對致人死傷之事實有
    所認識，並進而決意擅自逃離肇事現場，始足當之。
三、公訴意旨認被告涉有刑法第185 條之4 之肇事逃逸犯行，係
    以證人乙○○之證述及被告坦承其肇事後雖有下車查看，但
    未自行向警察機關報告，即駕車離去等語為其主要論據。訊
    據被告固坦承於上揭時間、地點，駕駛車號V4-8753 號自用
    小貨車撞擊被害人陳美惠後，並未自行報警，亦未等候救護
    車或警方前來即逕自駕車離去現場等事實，惟堅決否認有何
    肇事逃逸犯行，辯稱：伊駕駛車號V4-8753 號自用小貨車撞
    到被害人陳美惠後下車查看，看到陳美惠躺在地上，當時有
    很多路人下車並打電話叫救護車，伊當時很緊張，想到車子
    是公司的，伊又沒有駕照，就想要先離開，於是就叫證人乙○○記下伊的車牌，但當時並沒有跟乙○○說人是伊撞到的
    ，伊確實沒有留在現場等警察來，但伊沒有逃逸的意思等語
    。
四、經查：
  (一)被告於99年1 月21日晚間，無照駕駛車號V4-8753 號自用小
    貨車自臺北縣新莊市○○街109 號6 樓B2室住處出發，沿臺
    北縣新莊市○○街往民樂街方向行駛，欲前往臺北縣林口鄉
    之丁○○住處歸還該車，於同日晚間11時34分許，行經臺北
    縣新莊市○○街與復興路口左轉復興路（往思源路方向）時
    ，其所駕駛之車號V4-8753 號自用小貨車車頭正面偏左側直
    接撞擊前方步行於行人穿越道上之被害人陳美惠，致被害人
    陳美惠倒地，受有頭部外傷、顱骨骨折併右側硬腦膜下出血
    及嚴重腦水腫等傷害，經警將被害人陳美惠送往衛生署臺北
    醫院急救，被害人陳美惠仍於99年1 月23日下午4 時20分許
    ，因中樞神經衰竭不治死亡，而被告肇事後，雖有下車查看
    但並未等候警方前往現場處理，即先行離去，嗣經警調閱肇
    事現場附近路口監視錄影畫面查知可疑肇事車輛之車號，經
    通知車主後，被告始於99年1 月22日下午7 時32分許，自行
    至臺北縣政府警察局新莊分局新莊派出所製作筆錄等情，業
    經被告於本院審理中自承不諱，核與證人乙○○於警詢、偵
    查及證人丙○○於本院審理中證述明確，並有車號V4-8753
    號自用小貨車行車執照1 份、現場監視錄影光碟翻拍照片8
    張、現場照片4 張、車號V4-8753 號自用小貨車照片14張、
    被害人陳美惠所著衣物照片6 張、道路交通事故現場圖1 紙
    、道路交通事故調查報告表(一)、(二)各1 紙、現場勘查報告1
    份及現場勘查照片共64張、衛生署臺北醫院診斷證明書1 紙
    、勘驗筆錄、相驗屍體證明書、檢驗報告書等件在卷可稽，
    固堪認定。
  (二)惟證人乙○○於警詢中證稱：我下車查看該名婦人時，該小
    貨車駕駛也正好走過來查看該婦人情況，我打電話報警時，
    有請小貨車駕駛幫我查看住址，我報警之後，該小貨車駕駛
    有要過去移動該名婦人至路邊，我叫該駕駛人不要移動現場
    ，等警方來處理，然後該駕駛人一直在講電話，然後該駕駛
    人就跟我說有事要先離開，然後請我記他車牌，說他的車子
    是公司車，有事可以找他，…然後該駕駛人就開車離開現場
    ，我當時有記車號，然後就忘記，因為當時我不知道是該車
    撞到婦人，所以沒有特別去記車號，該車離開現場時，警方
    還沒有到現場，警方到現場時我已經忘記車號；我在現場時
    ，該駕駛人沒有表示是他撞到該名婦人，我不知道他是肇事
    者，我當時認為他也是經過下來幫忙的等語（見99年度相字
    第143 號卷第12頁），其於偵查中亦具結證稱：我是看到已
    經有一個婦人躺在地上，前面有一個小貨車，有一個男子下
    車，當時我要報案叫救護車，我請他幫我看一下旁邊的地址
    ，他有報給我地址，他知道我要打給誰，我有說要報案；他
    幫我看完住址後，我要他等警察來再移動婦人身體，他當時
    在講電話，他有等了一下才跟我講，他說他有事要先離開，
    他是單純叫我記下車牌號碼，沒有告知我車號多少；被告離
    開時，救護車、警車都還沒有到達，現場我有和另外一個騎
    機車的人幫忙擋其他車子等語（見99年度偵字第4170號卷第
    10、11頁），足見被告在肇事後確實有先下車查看，其後途
    經該處之證人乙○○見被害人陳美惠躺在地上，即撥打電話
    報警呼叫救護車，此時，被告仍停留在現場，並應證人乙○○之請求，幫忙查看附近之門牌號碼以告知警方現場位置，
    其後被告係在請證人乙○○記下其車號並告知該車為公司車
    、有事可找其後，始先行離去現場。
  (三)按刑法第185 條之4 肇事致人死傷逃逸罪之立法目的，乃為
    維護交通，增進行車安全，促使當事人於事故發生時，能對
    被害人即時救護，減少死傷，以保護他人權益並維護社會秩
    序，蓋如駕駛人於事故發生後，隨即駕車逃離現場，不僅使
    肇事責任認定困難，更可能使受傷之人喪失生命或求償無門
    。是以本件被告於肇事後，確有先下車查看並停留於現場，
    於證人乙○○撥打電話報警呼叫救護車時，並在旁協助告知
    門牌號碼等情，已如前述，是被告雖在救護車及警方到達現
    場前即先行離去，惟在其離去現場前，證人乙○○既已報警
    呼叫救護車，被告並在證人乙○○報警時加以協助，實難謂
    被告於事故發生時，並未對被害人陳美惠施以即時之救護，
    且以被告在離去現場前，猶請在場之證人乙○○記下其車牌
    號碼，並告知該車為公司車、有事可找其，衡情，倘被告真
    有肇事逃逸之故意，被告大可利用證人乙○○忙於報警之際
    ，迅速離去現場，豈有仍停留在現場加以協助，並請證人乙○○記下其車牌號碼之必要，況被告既係當時在場之人，其
    請證人乙○○記下其車牌號碼，並告知該車乃公司車，顯然
    係留下可供警方追查之線索，若被告真有肇事逃逸之故意，
    實無多此一舉之必要；再輔以被告於本件交通事故發生時為
    甫年滿22歲之青年，社會經驗不足，其在無照駕駛之情況下
    肇事，心情驚慌可想而知，是其在肇事後不知應如何處理、
    因應，而欲離去現場尋求他人協助實屬可能，而被告在離去
    現場前既已有先在現場協助報警，並請現場證人乙○○記下
    其車牌號碼之舉動，自難僅因被告並未在現場等候警方前來
    處理先行離去，即謂被告於主觀上有肇事逃逸之故意。
  (四)從而，被告於肇事後，既有停留於現場查看，並於證人乙○○報警時加以協助，自難謂被告於肇事後並未對被害人陳美
    惠加以必要之救護，而被告在離去現場前，既猶請證人乙○○記下其車牌號碼，並告知該車乃公司車，顯然係有意留下
    可供警方追查之線索，若被告有意肇事逃逸，何需多此一舉
    ？是被告辯稱其並無肇事逃逸之故意一節，應可採信。
五、綜上所述，本件依調查所得證據尚不足以證明公訴意旨所指
    被告此部分肇事逃逸之犯行，此外，本院復查無其他積極證
    據足資證明被告確有公訴意旨所指此部分肇事逃逸之犯行，
    揆諸首開說明，不能證明被告犯罪，自應為無罪之諭知。
據上論斷，應依刑事訴訟法刑事訴訟法第299 條第1 項前段、第
300 條、第301 條第1 項，道路交通管理處罰條例第86條第1 項
，刑法第11條前段、第276 條第1 項，刑法施行法第1 條之1 ，
判決如主文。
本案經檢察官黃彥琿到庭執行職務。
中    華    民    國    99    年    8     月    19    日
                      交通法庭  審判長法  官  曾淑娟
                                      法  官  鄧雅心
                                      法  官  陳海寧
上列正本證明與原本無異。
如不服本判決，應於判決送達後10日內敘明上訴理由，向本院提
出上訴狀 (應附繕本) ，上訴於臺灣高等法院。其未敘述上訴理
由者，應於上訴期間屆滿後20日內向本院補提理由書「切勿逕送
上級法院」。
                                      書記官  陳金鳳
中    華    民    國    99    年    8     月    19    日
附錄本案論罪科刑法條全文：
刑法第276條：
因過失致人於死者，處2 年以下有期徒刑、拘役或2 千元以下罰
金。
從事業務之人，因業務上之過失犯前項之罪者，處5 年以下有期
徒刑或拘役，得併科3 千元以下罰金。

司法院資訊處製作；財團法人民間司法改革基金會備份。
